臺灣高等法院臺中分院民事判決　　　　100年度上易字第214號
上　訴　人　楊春雄
訴訟代理人　柳正村律師
被　上訴人　楊儒壁
訴訟代理人　黃仕勳律師
上列當事人間請求清償借款事件，上訴人對於中華民國100年4月
29日台灣台中地方法院第一審判決（99年度訴字第2792號），提
起上訴，本院於100年7月19日言詞辯論終結，判決如下：
    主  文
原判決廢棄。
被上訴人在第一審之訴及其假執行之聲請均駁回。
第一、二審訴訟費用均由被上訴人負擔。
    事實及理由
一、被上訴人主張：上訴人於民國85年10月15日間向其二哥即被
    上訴人借款新台幣（下同）100萬元，因為是兄弟，並未說
    利息要如何算，上訴人當場未立借據，但表示日後會把借據
    拿過來，日後卻未拿借據給被上訴人，惟有彰化縣溪湖鎮農
    會所出具客戶往來交易明細表可證被上訴人確實於85年10月
    15日領出100萬現金，並有訴外人楊鴻源、楊山河、林智煜
    、楊掘於台灣彰化地方法院（下稱彰化地院）97年度訴字第
    250號、本院97年度上字第336號、98年度上更（一）字第45
    號拆屋還地案件之證詞可證，本院98年度上更（一）字第45
    號判決亦認定確有其事。因被上訴人向上訴人承租彰化縣溪
    湖鎮（下略）河興段603地號土地耕作，當時約定每分地地
    租按當期行政院農業委員會（下稱農委會）收購500台斤在
    來米稻穀價格計算，該耕地面積為1668平方公尺，計1分6釐
    許，故被上訴人自承租時起，每年依約應給付800台斤（即
    480公斤）之在來稻米穀價額之地租予上訴人，自86年後即
    以借款扣抵租金，而自86年至96年在來米每公斤收購價為20
    元，故86年至96年每年租金為9600元（480×20＝9600），
    11年租金為10萬5600元（9600×11＝105600），自97年起在
    來米每公斤收購價由20元提高為22元，故97年至99年每年租
    金為1萬0560元（480×22＝10560），3年租金為3萬1680元
    （105 60×3＝31680），亦即86年至99年之租金共計13萬72
    80元（105600＋31680＝137280），上訴人以借款100萬元扣
    抵租金後尚欠86萬2720元未清償等語。爰求為命上訴人應給
    付被上訴人86萬2720元，及自起訴狀繕本送達翌日起至清償
    日止按年息百分之5計算利息之判決。
二、上訴人則以：如上訴人確有於85年10月15日向被上訴人借用
    100萬元，如此鉅額借款，為何沒有立具書面借據？且究竟
    應否支付利息？應付利息多少？如何支付利息？雙方均未有
    任何約定，何以幾10年來都未催討，有違常情。被上訴人於
    另案彰化地院97年度訴字第250號返還土地事件主張上訴人
    尚未清償之借款100萬元與被上訴人未付之租金11萬6160元
    相抵銷後，上訴人尚欠被上訴人88萬3840元，被上訴人上訴
    至本院97年度上字第336號後卻更正主張上訴人依租金之短
    期時效請求權5年計算，上訴人得請求之租金為4萬8960元云
    云，若兩造確有上開100萬元借款，又有以借款利息抵付租
    金之共識，則被上訴人所應支付之租金既已與上訴人所應支
    付之借款利息抵銷，被上訴人即已不須再支付租金予上訴人
    ，為何被上訴人還會有前計算借款與未付租金互相抵銷數額
    之主張？如被上訴人真有借款債權存在，可抵銷其每年所應
    支付之租金，其租金即逐年發生而逐年被抵銷，被上訴人為
    何主張時效5年？如果上訴人確有出租土地收取租金，則被
    上訴人借款給上訴人不約定利息若干元或取利，即有違常理
    。被上訴人在另案拆屋還地訴訟審理中，先主張利息抵租金
    ，後主張借款本金抵租金，前後矛盾。依被上訴人存摺提款
    情形，平常並無多餘存款可運用，何以提款100萬元借給上
    訴人不收利息？長期不催繳還款？而上訴人當時為從事公務
    警員，平時有一定薪水收入，並無資金需求100萬元，如果
    將此筆提款100萬元連結成借給上訴人，有違經驗法則，顯
    然被上訴人該筆100萬元提款另有用途，並非交付上訴人。
    證人楊鴻源所述，純屬其曾以里長身分進行調解，敘述個人
    之認知而已，尚無從憑以認定兩造間確有100萬元借款債權
    ，證人楊掘、林智煜另案作證，亦不能證明兩造有借貸關係
    存在，至證人楊明哲、楊山河均為被上訴人之子，其證詞難
    免偏袒被上訴人，自不足以為不利上訴人之認定等語，資為
    抗辯。
三、以下之事實為兩造所不爭執：
（一）被上訴人有於85年10月5日自彰化縣溪湖鎮農會提領100萬
      元。
（二）上訴人有於87年10月26日、11月6日、88年2月5日依序匯
      款50萬元、50萬元、15萬元，合計115萬元予被上訴人之
      孫楊旭田。
（三）被上訴人耕作上訴人之河興段603地號土地，上訴人依無
      權占有之法律關係訴請被上訴人返還，經本院另案98年度
      上更（一）字第45號認定被上訴人占有該土地與上訴人有
      租賃關係存在，判決駁回上訴人之請求，上訴人不服提起
      第三審上訴，經最高法院99年度台上字第1799號裁定駁回
      確定。
（四）被上訴人於本院98年度上更（一）字第45號審理時主張其
      於60年間向上訴人承租上開土地，租金以當期農委會計劃
      收購價格即每一分地為500台斤在來米之價格計算，嗣上
      訴人於85年10月5日向被上訴人借款100萬元，雙方同意以
      借款抵償租金等情，經本院採信被上訴人上開借款100萬
      元抵償租金之主張。
四、本件兩造爭執之重點：
（一）本院另案98年度上更（一）字第45號確定判決（下稱本院
      確定判決）所認定被上訴人有於85年10月15日借款100萬
      元予上訴人，而以該借款抵償被上訴人向上訴人承租河興
      段603地號土地之租金，對本件有無爭點效之效力？兩造
      間是否有100萬元之借貸關係存在？
（二）兩造間若有100萬元之借貸關係存在，被上訴人並以借款
      抵償租金，於上開租賃關係消滅前，被上訴人能否請求上
      訴人返還借款？若能請求，上訴人應返還之借款金額為何
      ？
五、本院得心證之理由：
（一）本院確定判決所認定被上訴人有於85年10月15日借款100
      萬元予上訴人，而以該借款抵償被上訴人向上訴人承租河
      興段603地號土地之租金，對本件有無爭點效之效力？兩
      造間是否有100萬元之借貸關係存在？
      1.所謂之爭點效，係指法院於確定判決理由中，就訴訟標
        的以外當事人所主張之重要爭點，本於當事人辯論之結
        果已為判斷時，除有顯然違背法令，或當事人已提出新
        訴訟資料足以推翻原判斷之情形外，於同一當事人就與
        該重要爭點有關所提起之他訴訟，不得再為相反之主張
        ，法院亦不得作相反之判斷，以符民事訴訟法上之誠信
        原則而言。是爭點效之適用，必須前後兩訴訟當事人同
        一，且前案就重要爭點之判斷非顯然違背法令，及當事
        人未提出新訴訟資料足以推翻原判斷等情形始足當之。
        查上訴人就被上訴人耕作之河興段603地號土地，依無
        權占有之法律關係，另案提起彰化地院97年度訴字第25
        0號拆屋還地事件，訴請被上訴人返還，被上訴人於該
        案主張其於60年間向上訴人承租上開土地，租金以當期
        農委會收購價額即每一分地為500台斤在來米之價格計
        算，嗣上訴人於85年10月5日向被上訴人借款100萬元，
        雙方同意以借款抵償租金等情。就上開兩造間有無系爭
        借款之存在及有無以系爭借款抵償被上訴人承租河興段
        603地號土地之租金已列為該案之足以影響判決結果之
        主要爭點，經兩造各為充分之舉證，一如訴訟標的極盡
        其攻擊、防禦之能事，並使兩造適當而完全之辯論後，
        本院確定判決認「關於上訴人為投資遊樂事業，亟需現
        金支應，乃向被上訴人借取100萬元現金後，上訴人即
        未再向被上訴人收取租金，而應認以借款及利息抵付租
        金部分，上訴人雖予否認，惟查，被上訴人於85年10月
        15日確有自其彰化縣溪湖鎮農會第000-000-0000000-0
        號帳戶提領100萬元現金之事實，業據被上訴人提出該
        農會帳戶客戶往來明細表乙件在卷可憑，而於相同時期
        上訴人亦向其承租另筆土地之兄弟楊掘借款數十萬元現
        金，亦未立據，且併用以折抵租地之租金之事實，並據
        證人楊掘供證如前，其情節與被上訴人所供相同，堪以
        佐證。又參以：證人楊鴻源為兩造調解中，被上訴人提
        出上開存款簿提款記載之資料為主張時，上訴人當時並
        未否認有向被上訴人借款100萬元之事實，並據證人楊
        鴻源供明在卷，關於當時之情況，證人楊鴻源並證稱：
        「（有無聽過上訴人講過被上訴人孫子楊旭田與上訴人
        有投資款的糾紛，在糾紛釐清前不還錢？）當時楊旭田
        也有加入協調，楊旭田與上訴人有投資事業沒有錯，楊
        旭田與上訴人確實有投資款的糾紛，兩人都有承認，我
        跟他們講兩件事情要分開談，上訴人第一次有說要分開
        講，上訴人一開始有說被上訴人的孫子欠我的錢不還，
        我為什麼要還欠被上訴人的錢。上訴人的意思是說欠被
        上訴人的錢與被上訴人孫子欠上訴人的錢兩相抵銷，系
        爭土地要回來就好了。楊旭田是說兩件事情要分開講，
        不可混為一談。」、「協調的時候，上訴人拿出有匯11
        5萬元給楊旭田的證明，該證明也有楊旭田陸續還款的
        紀錄，上訴人的意思是說用100萬元抵銷，系爭土地無
        條件拿回來。」等語，益徵被上訴人主張兩造間並有以
        借款抵充租金之事實，並非全然無據。」亦即採信被上
        訴人上開借款100萬元抵償租金之主張。本院確定判決
        就兩造間有無系爭借款之存在及有無以系爭借款抵償被
        上訴人承租河興段603地號土地之租金之主要爭點已有
        實質上審理判斷，其所判斷之被上訴人有借款100萬元
        予上訴人，而以該借款抵償被上訴人承租河興段603地
        號土地之租金等情，除該判斷顯有違背法令，及兩造於
        本件能提出新訴訟資料足以推翻該判斷，該主要爭點之
        判斷自有爭點效之適用，兩造不得再於本件為相反之主
        張，法院亦不得作相反之判斷。
      2.上訴人抗辯：上訴人若有向被上訴人借款100萬元，如
        此鉅額借款，為何沒有立具書面借據？且究竟應否支付
        利息？應付利息多少？如何支付利息？雙方均未有任何
        約定，何以幾10年來都未催討？如果上訴人確有出租土
        地予被上訴人，並收取租金，則被上訴人借款給上訴人
        未約定利息若干元或取利，即有違常理云云。惟上訴人
        自向被上訴人借款之後即未再向被上訴人收取租金，系
        爭借款未約定利息，或係兩造同意以系爭借款之利息抵
        償租金，或係上訴人未向被上訴人收取租金，被上訴人
        亦不便向上訴人要求支付利息，而被上訴人向上訴人承
        租河興段603地號土地未曾立具書面，在被上訴人需長
        期仰賴上訴人之土地耕作之際，被上訴人自無可能要求
        上訴人訂立書面借據及支付利息，甚至自86年以後上訴
        人未再回鄉向被上訴人收取租金，被上訴人自無可能向
        上訴人催討借款。又兩造之兄弟楊掘亦曾向上訴人承租
        土地耕作，1分地地租約700公斤稻穀，之後上訴人向楊
        掘借款數十萬元，楊掘於借款後亦未再給付租金，而以
        借款抵償租金，該筆借款亦未計算利息等情，復經楊掘
        於彰化地院97年度訴字第250號、本院98年度上更（一
        ）字第45號拆屋還地事件審理時證述在卷。由此足見，
        上訴人與其兄弟間之租賃、借款契約均無立具書面之情
        事，被上訴人所稱上訴人向其借款之情形，與上訴人向
        楊掘借款之情形相同，均為未約定利息，而以借款抵償
        租金，自難認系爭借款未立具書面借據及約定利息，即
        有違常理。上訴人再辯稱：兩造若有以借款利息抵付租
        金之共識，則被上訴人所應支付之租金既已與上訴人所
        應支付之借款利息抵銷，被上訴人即已不須再支付租金
        予上訴人，為何被上訴人還會有借款與未付租金互相抵
        銷之主張？如被上訴人真有借款債權存在，可抵銷其每
        年所應支付之租金，其租金即逐年發生而逐年被抵銷，
        被上訴人為何主張時效5年？被上訴人在另案拆屋還地
        事件審理中，先主張利息抵租金，後主張借款本金抵租
        金，前後矛盾云云。但兩造間就系爭借款，係約定以借
        款之本金或利息抵償租金，均不影響被上訴人有借款10
        0萬元予上訴人之事實，若係以借款之利息抵償租金，
        僅係被上訴人不須支付租金予上訴人，無借款之本金再
        與租金抵銷之可言，上訴人積欠之借款仍為100萬元，
        及被上訴人另案主張租金時效5年，所欠上訴人之租金
        為4萬8960元不可採，則上訴人以被上訴人另案拆屋還
        地事件審理中就係以系爭借款之利息或本金抵償租金之
        主張前後矛盾，否認有向被上訴人借款之事實，亦無可
        採。
      3.證人楊鴻源於另案本院97年度上字第336號審理時證稱
        ：「我從兩造的親大姐，兩造的親兄弟即兩造的大哥及
        弟弟去瞭解的。他們私底下是在說土地出租是事實，這
        100萬元也是事實，但要他們出來證明的話，他們就不
        敢出來講」、「在調解當中，楊春雄並沒有承認借錢這
        件事，但私底下去查證，是有借款100萬元這件事」等
        語。而證人即被上訴人之大哥楊儒仁、三弟楊儒岸及大
        姊黃拈經本院依上訴人聲請傳訊，均否認楊鴻源有向渠
        等查證系爭借款之事宜，及知悉上訴人向被上訴人借款
        100萬元等情，楊鴻源上開證言即不可信。然楊鴻源上
        開證言本屬傳聞證據，無證據能力，本院確定判決亦未
        採信楊鴻源上開證言而為上訴人不利之認定，楊儒仁、
        楊儒岸及黃拈於本院之證言自不能影響本院確定判決之
        判斷。
      4.本院確定判決就被上訴人有借款100萬元予上訴人，而
        以該借款抵償被上訴人承租河興段603地號土地租金之
        判斷，並無違背法令，兩造亦未提出新訴訟資料足以推
        翻該判斷，該判斷自有爭點效之適用，應認兩造間確有
        100萬元借貸關係之存在。
（二）兩造間若有100萬元之借貸關係存在，被上訴人並以借款
      抵償租金，於上開租賃關係消滅前，被上訴人能否請求上
      訴人返還借款？若能請求，上訴人應返還之借款金額為何
      ？
      1.按所謂土地押租契約，一般指出租人將土地出租與承租
        人，承租人另借款與出租人，雙方約定以借款利息抵付
        土地租金，俟租賃關係終了時互相返還土地借款之聯立
        契約，其有關法律關係應分別適用民法租賃、借貸之規
        定，業經最高法院64年台上字第2400號判例著有明文。
        查被上訴人係於60年間向上訴人承租河興段603地號土
        地，而在85年間借款100萬元予上訴人，與上訴人約定
        以借款抵償租金，故自85年間被上訴人借款予上訴人起
        ，兩造就河興段603地號土地之租賃及系爭借款應成立
        土地押租契約，被上訴人以借款在土地租賃之後，否認
        土地押租契約之成立，要無可採。又兩造就系爭借款究
        係以借款之利息或本金抵償土地租金，被上訴人於另案
        主張不一，97年12月3日民事補充辯論意旨狀主張「兩
        造就系爭土地有租賃關係，兩造間又有100萬元之借貸
        關係，以利息抵付租谷等事實」，且於證人楊鴻源證稱
        ：「借錢的利息是被上訴人說一年的利息沒有算，就用
        稻穀來抵」之後，於97年10月8日民事上訴理由狀表示
        楊鴻源係在被上訴人口述租地租金之給付及借貸100萬
        元之利息抵租金等情形後，所得知之事實而陳述。被上
        訴人再於本件原審100年3月9日民事準備一狀陳稱：「
        被上訴人原想雖然兩造未約定利息，但100萬元存在農
        會利率也有6％，而租金每年為9600元還不到1萬元，被
        上訴人不收上訴人利息，上訴人應不收被上訴人租金回
        報，如此上訴人也還得利很多，加上86年以後上訴人不
        再返鄉向被上訴人收取租金，被上訴人就認為兩造有以
        租金抵充利息之共識，故另案拆屋還地訴訟中被上訴人
        所委任律師均主以利息抵租金作為抗辯，惟歷審法院均
        不認同，才會於更一審更為以借款本金抵租金。」等語
        ，難認被上訴人非以借款利息抵償土地租金，再參楊掘
        承租上訴人另筆土地，而以借款數十萬元抵償土地租金
        ，楊掘於本院100年6月30日準備程序時證稱上訴人屆期
        有返還借款之本金，雙方未算租金及利息等語，楊掘之
        借款亦係以借款之利息抵償租金，暨被上訴人既應負擔
        承租上訴人土地之租金，則上訴人向被上訴人借款亦理
        應計算利息，以借款利息抵償土地租金始為合理等情，
        自應認被上訴人於另案拆屋還地事件所主張以借款利息
        抵償租金較為可採。被上訴人主張系爭借款非以利息抵
        償租金，無最高法院64年台上字第2400號判例之適用，
        尚非的論（本院確定判決僅認定被上訴人係以系爭借款
        抵償租金，對係借款之利息或本金抵償並未認定，此部
        分無爭點效之適用）。則依最高法院64年台上字第2400
        號判例意旨，上訴人自應於土地租賃關係終了時返還系
        爭借款。
      2.系爭借款應適用民法借貸之規定，依民法第478條「借
        用人應於約定期限內，返還與借用物種類、品質、數量
        相同之物」之規定，上訴人應於系爭借款約定之返還期
        限內返還借款。而兩造就系爭借款既有約定以借款之利
        息抵償租金，顯然在土地租賃期間，被上訴人不請求返
        還系爭借款，始能維持以100萬元借款之利息抵償租金
        ，兩造就系爭借款之返還顯係約定在土地租賃關係消滅
        之後，被上訴人自不得在土地租賃期間請求上訴人返還
        系爭借款。茲被上訴人承租河興段603地號土地之租賃
        關係既尚未消滅，其請求上訴人返還系爭借款，即無理
        由。
六、綜上所述，被上訴人雖有借款100萬元予上訴人，但兩造有
    約定以借款之利息抵償被上訴人承租河興段603地號土地之
    租金，依最高法院64年台上字第2400號判例意旨及民法第47
    8條之規定，被上訴人在河興段603地號土地之租賃關係消滅
    之前不得請求上訴人返還系爭借款，其本件請求自有未合。
    原審未予詳查，遽為被上訴人勝訴之判決，並為假執行之宣
    告，上訴意旨指摘原判決不當，求予廢棄改判，為有理由，
    原判決應予廢棄，爰由本院改判如主文第二項所示。本件事
    證已臻明確，兩造其餘攻擊防禦方法，均不影響本判決之結
    果，故不逐一論述，併予敘明。
七、據上論結，本件上訴為有理由，依民事訴訟法第450條、第
    78條，判決如主文。
中    華    民    國   100    年    8     月    2     日
                民事第四庭    審判長法  官  陳蘇宗
                                    法  官  林欽章
                                    法  官  張浴美
以上正本係照原本作成。
不得上訴。
                                    書記官  周巧屏
中    華    民    國   100    年    8     月    3     日
                                                      Ｓ